ACORDAO-COMPLETO-2539233

ACÓRDÃO 8004/2022 ATA 40/2022 - PRIMEIRA CÂMARA

VISTOS, relatados e discutidos estes autos de tomada de contas especial em desfavor dos Srs. Liorne Branco de Almeida Júnior (CPF: XXX.918.603-XX) e Emmanuel da Cunha Santos Aroso Neto (CPF: XXX.629.263-XX) , prefeitos de Alto Alegre do Maranhão/MA, gestões de 1º/1/2009 a 21/12/2012 e 1º/1/2013 a 31/12/2016, respectivamente, em virtude da não comprovação da regular aplicação dos recursos recebidos por força do Plano de Implementação 46069.002200/2011-74, que teve por objeto a execução do projeto Projovem Trabalhador, integrante do Programa Nacional de Inclusão de jovens, naquela municipalidade;
ACORDAM os ministros do Tribunal de Contas da União, reunidos em sessão da 1ª Câmara, diante das razões expostas pelo relator, em: 
9.1. arquivar o presente processo, com fundamento no art. 11 da Resolução TCU 344/2022;
9.2. notificar a prolação desta deliberação à Diretoria de Administração e Logística da Secretaria de Políticas Públicas de Emprego e aos responsáveis.

Tomada de contas especial instaurada em razão de omissão no dever de prestar contas dos recursos disponibilizados para a execução do Programa Projovem Trabalhador no município de Alto Alegre/MA, no exercício de 2012.

Primeira Câmara

Município de Alto Alegre do Maranhão/MA.

3. Responsável: Emmanuel da Cunha Santos Aroso Neto (XXX.629.263-XX) e Liorne Branco de Almeida Júnior (XXX.918.603-XX).

13.1. Ministros presentes: Walton Alencar Rodrigues (Presidente), Benjamin Zymler, Vital do Rêgo (Relator) e Jorge Oliveira.
13.2. Ministro-Substituto presente: Weder de Oliveira.

VITAL DO RÊGO

Adoto como relatório o pronunciamento da Secretaria de Controle Externo de Tomada de Contas Especial (peça 132) a seguir transcrito, que contou com a anuência do corpo diretivo daquela unidade e do membro do Ministério Público junto ao TCU (peças 133 e 135) :
INTRODUÇÃO
Cuidam os autos de tomada de contas especial instaurada pela Diretoria de Administração e Logística, em desfavor de Liorne Branco de Almeida Júnior (CPF: XXX.918.603-XX) , em razão de omissão no dever de prestar contas realizadas por meio do Plano de Implementação 46069.002200/2011-74, registro Siafi 299862 (peças 2, 3 e 8) , firmado entre o extinto Ministério do Trabalho, atual Ministério da Economia, e município de Alto Alegre do Maranhão/MA, e que teve por objeto a "execução do projeto Projovem Trabalhador, integrante do Programa Nacional de Inclusão de jovens, no município de Alto Alegre do Maranhão, estado do Maranhão, de forma a qualificar social-profissionalmente 400 jovens do município, com vista de no mínimo 30% (120) de jovens serem inseridos no mundo do trabalho".
HISTÓRICO
Em 4/7/2017, com fundamento na IN/TCU 71/2012, alterada pela IN/TCU 76/2016, e DN/TCU 155/2016, o Secretário de Políticas Públicas de Emprego autorizou a instauração da tomada de contas especial. O processo foi registrado no sistema e-TCE com o número 1429/2019.
O Outros instrumentos de transferências discricionárias de registro Siafi 299862 foi firmado no valor de R$ 743.820,00, sendo R$ 706.629,00 à conta do concedente e R$ 37.191,00 referentes à contrapartida do convenente. Teve vigência de 28/7/2011 a 28/3/2013, com prazo para apresentação da prestação de contas em 28/5/2013. Os repasses efetivos da União totalizaram R$ 706.629,00 (peças 21, 38, 43, 56 e 72) .
A prestação de contas e complementações enviadas foram analisadas por meio do documento constante nas peças 80 e 82.
O fundamento para a instauração da Tomada de Contas Especial, conforme consignado na matriz de responsabilização elaborada pelo tomador de contas, foi a constatação da seguinte irregularidade: 
Não comprovação da boa e regular aplicação dos recursos federais repassados à Prefeitura Municipal de Alto Alegre do Maranhão - MA, em face da omissão no dever de prestar contas dos valores transferidos, no âmbito do outros instrumentos de transferências discricionárias descrito como "EXECUCAO DO PROJETO PROJOVEM TRABALHADOR, INTEGRANTE DO PROGRAMA NACIONAL DE INCLUSAO DE JOVENS, NO MUNICIPIO DE ALTO ALEGRE DO MARANHAO, ESTADO DO MARANHAO DE FORMA A QUALIFICAR SOCIAL-PROFISSIONALMENTE OS JOVENS DO MUNICIPIO, COM VISTA DE NO MINIMO 30% DE JOVENS INSERIDOS NO MUNDO DO TRABALHO.", no período de 28/7/2011 a 28/3/2013, cujo prazo encerrou-se em 28/5/2013.
O responsável arrolado na fase interna foi devidamente comunicado e, diante da ausência de justificativas suficientes para elidir a irregularidade e da não devolução dos recursos, instaurou-se a tomada de contas especial.
No relatório (peça 102) , o tomador de contas concluiu que o prejuízo importaria no valor original de R$ 706.629,00, imputando-se a responsabilidade a Liorne Branco de Almeida Júnior, Ex- Prefeito, no período de 1/1/2009 a 31/12/2012, na condição de gestor dos recursos. 
Em 20/9/2019, a Controladoria-Geral da União emitiu o relatório de auditoria (peça 103) , em concordância com o relatório do tomador de contas. O certificado de auditoria e o parecer do dirigente do órgão de controle interno concluíram pela irregularidade das presentes contas (peças 104 e 105) .
Em 1/10/2019, o ministro responsável pela área atestou haver tomado conhecimento das conclusões contidas no relatório e certificado de auditoria, bem como do parecer conclusivo do dirigente do órgão de controle interno, manifestando-se pela irregularidade das contas, e determinou o encaminhamento do processo ao Tribunal de Contas da União (peça 106) .
Na instrução inicial (peça 109) , analisando-se os documentos nos autos, concluiu-se pela necessidade de realização de citação e audiência para as irregularidades abaixo: 
10.1 Irregularidade 1: não comprovação da boa e regular aplicação dos recursos federais repassados ao município de Alto Alegre do Maranhão/MA, em face da omissão no dever de prestar contas dos valores transferidos, no âmbito do Plano de Implementação 46069.002200/2011-74, registro Siafi 299862, que teve por objeto a execução do projeto Projovem Trabalhador, integrante do Programa Nacional de Inclusão de jovens, no município de Alto Alegre do Maranhão, estado do Maranhão, de forma a qualificar social-profissionalmente 400 jovens do município, com vista de,  no mínimo,  30% (120) de jovens serem inseridos no mundo do trabalho", no período de 28/7/2011 a 28/3/2013, cujo prazo encerrou-se em 28/5/2013.
10.1.1 Evidências da irregularidade: documentos técnicos presentes nas peças 92, 88, 84, 85, 87, 83, 91, 79, 93, 90, 76, 95, 86, 81, 80, 82, 89, 98, 94, 97 e 96.
10.1.2 Normas infringidas: art. 37, caput, c/c o art. 70, parágrafo único, da Constituição da República Federativa do Brasil; art. 93, do Decreto-lei 200/1967; art. 66, do Decreto 93.872/1986; Lei 11.692, de 10 de junho de 2008, do Decreto nº 6629, de 04 de novembro de 2008, Portaria MTE nº 991, de 27 de novembro de 2008, Súmula nº 230 do TCU e na Decisão Normativa/TCU nº  57/2004.
10.1.3 Débitos relacionados ao responsável Liorne Branco de Almeida Júnior (CPF: XXX.918.603-XX) :
	Data de ocorrência
	Valor histórico (R$) 

	12/3/2012
	105.994,35

	12/7/2012
	141.325,80

	5/10/2012
	247.320,15

	21/12/2012
	211.988,70

10.1.4 Cofre credor: Tesouro Nacional.
10.1.5 Responsável: Liorne Branco de Almeida Júnior (CPF: XXX.918.603-XX) .
10.1.6 Conduta: deixar de demonstrar a boa e regular aplicação dos recursos federais recebidos e geridos por meio do Plano de Implementação 46069.002200/2011-74, registro Siafi 299862, que teve por objeto a   "execução do projeto Projovem Trabalhador, integrante do Programa Nacional de Inclusão de jovens, no município de Alto Alegre do Maranhão, estado do Maranhão, de forma a qualificar social-profissionalmente 400  jovens do município, com vista de, no mínimo 30%  (120) de jovens  serem inseridos no mundo do trabalho", no período de 28/7/2011 a 28/3/2013, em face da omissão na prestação de contas, cujo prazo encerrou-se em 28/5/201
10.1.7 Nexo de causalidade: a conduta descrita impediu o estabelecimento do nexo causal entre as possíveis despesas efetuadas com os recursos recebidos, no âmbito do instrumento em questão, no período de 28/7/2011 a 28/3/2013.
10.1.8 Culpabilidade: não há excludentes de ilicitude, de culpabilidade e de punibilidade; é razoável supor que o responsável tinha consciência da ilicitude de sua conduta; era exigível conduta diversa da praticada, qual seja, desincumbir-se do seu dever por meio da apresentação da prestação de contas no prazo e forma devidos. 
10.1.9 Encaminhamento: citação.
10.2 Irregularidade 2: Não disponibilização das condições materiais mínimas e necessárias para que o seu sucessor pudesse apresentar a prestação de contas  do Plano de Implementação 46069.002200/2011-74, registro Siafi 299862, que tinha por objeto a  "execução do projeto Projovem Trabalhador, integrante do Programa Nacional de Inclusão de jovens, no município de Alto Alegre do Maranhão, estado do Maranhão, de forma a qualificar social-profissionalmente 400 jovens do município, com vista de no mínimo 30% (120) de jovens serem inseridos no mundo do trabalho.", cujo prazo encerrou-se em 28/5/2013.
10.2.1 Evidências da irregularidade: documentos técnicos presentes nas peças 79, 81, 80, 82, 90, 98 e 97.
10.2.2 Normas infringidas: art. 37, caput, c/c o art. 70, parágrafo único, da Constituição da República Federativa do Brasil; art. 93, do Decreto-lei 200/1967; art. 66, do Decreto 93.872/1986; arts. 10, inciso XIII e 31, inciso II, da Portaria MTE 991/2008.
10.2.3 Responsável: Liorne Branco de Almeida Júnior (CPF: XXX.918.603-XX) .
10.2.4 Conduta: deixar de disponibilizar as condições materiais mínimas e necessárias para que o seu sucessor pudesse apresentar a prestação a prestação de contas dos recursos federais recebidos à conta do instrumento em questão no prazo originalmente estipulado, o qual se encerrou em 28/5/2013.
10.2.5 Nexo de causalidade: a conduta descrita impediu o estabelecimento do nexo causal entre as possíveis despesas efetuadas com os recursos recebidos, no âmbito do instrumento em questão, no período de 28/7/2011 a 28/3/2013, bem como o descumprimento do dever legal.
10.2.6 Culpabilidade: não há excludentes de ilicitude, de culpabilidade e de punibilidade; é razoável supor que o responsável tinha consciência da ilicitude de sua conduta; era exigível conduta diversa da praticada, qual seja, desincumbir-se do seu dever por meio da apresentação da prestação de contas no prazo e forma devidos. 
10.2.7 Encaminhamento: audiência.
 Em cumprimento ao pronunciamento da unidade (peça 111) , foram efetuadas citação e audiência do responsável, nos moldes adiante:
 Liorne Branco de Almeida Júnior - promovida a citação e audiência do responsável, conforme delineado adiante:
	Comunicação: Ofício 6382/2020 - Seproc (peça 113) 
Data da Expedição: 13/3/2020
Data da Ciência: 24/3/2020 (peça 114) 
Nome Recebedor: Josias Rodrigo (CPF XXX.805.323-XX) 
Observação: Ofício enviado para o endereço do responsável, conforme pesquisa de endereço no sistema da Receita Federal.
Fim do prazo para a defesa: 8/4/2020
	
Transcorrido o prazo regimental, o responsável Liorne Branco de Almeida Júnior permaneceu silente, razão pela qual foi proposta, na instrução de peça 116, a sua revelia, nos termos do art. 12, §3º, da Lei 8.443/1992, bem como o julgamento irregular de suas contas e aplicação da multa prevista no art. 57 da Lei 8.443/1992.
Após anuência das instâncias superiores (peças 117 e 118) , e remessa dos autos ao MP/TCU, sobredito Parquet divergiu da proposta alvitrada, e se manifestou pelo retorno do processo a esta Unidade Técnica, para o refazimento da citação e audiência ao Prefeito sucessor, Emmanuel da Cunha Santos Aroso Neto, pela omissão no dever de prestar contas e descumprimento do prazo para apresentação das contas, respectivamente (peça 120) , sob os argumentos abaixo sintetizados:
 o gestor dos recursos (Liorne Branco de Almeida Júnior) prestou contas da 1ª, 2ª e 3ª parcelas dos recursos repassados à conta do plano de implementação sob exame, contudo, foram emitidos apenas pareceres técnicos que geraram check list produzidos pela SPPE (peças 36 e 37, 53 e 55, 68 e 71) , sem análise técnica e financeira das parcelas citadas, portanto, eventual extravio dos documentos, em momento posterior, não decorreu de conduta do referido gestor; 
 nas visitas in loco realizadas pelo órgão repassador, apesar de constatação de inconsistências pontuais passíveis de correção, atestou-se a execução dos cursos, bem como a entrega das camisetas, do kit escolar, da apostila de qualificação social e de qualificação profissional (com as identificações obrigatórias do Governo Projovem Trabalhador Juventude Cidadã) , do auxílio transporte, e do lanche, que foi avaliado como de boa qualidade e, ainda, que a metodologia utilizada pelos professores foi bem avaliada pelos alunos, os quis estavam satisfeitos com as matérias oferecidas nos cursos de qualificação profissional;
 a 4ª parcela foi repassada em 21/12/2012, ainda na gestão do Sr. Liorne, não obstante, a execução e prestação de contas ficaram sob a responsabilidade do seu sucessor e, embora conste da Nota Informativa 1013/2014/DPTEJ/SPPE/MTE, de 28/5/2014, que foi feita a prestação parcial relativa à referida parcela, não foi localizada nos autos; 
 apesar de todas as parcelas terem sido recebidas na gestão do Senhor Liorne Branco de Almeida Júnior (gestão 2009-2012) , o prazo final para a prestação de contas ocorreu no mandato de Senhor Emmanuel da Cunha Santos Aroso Neto (gestão 2013-2016) , e ele não adotou nenhuma providência para prestá-la ou comprovou que estava impossibilitado materialmente de fazê-lo. E até a instauração da tomada de contas especial, era ele quem figurava como responsável pelo valor total do repasse  de R$ 706.629,00
 a mudança para o Senhor Liorne Branco de Almeida Júnior somente ocorreu quando foi interposta representação contra ele, no Ministério Público Federal, em 18/8/2017, pelo município de Alto Alegre/MA, com vistas a solucionar as dificuldades financeiras ocasionadas pelo registro de inadimplência, que estava impedindo-o de receber recursos federais, conforme consta do relatório do tomador de contas (peça 102, p. 5-6) , ou seja, após o encerramento do mandato do Senhor Emmanuel da Cunha Santos Aroso Neto, confirmando que ele não adotou qualquer providência para prestar as contas ou que não dispunha dos meios materiais para prestá-la, ou, ainda, adotou medida para resguardar o patrimônio público e identificar os possíveis responsáveis,  apesar de todas as notificações remetidas à Prefeitura e aos responsáveis sobre o prazo de apresentação de prestação de contas;
 diante da situação acima descrita, entendeu o MT/TCU que não cabe a responsabilização do Senhor Liorne Branco de Almeida Júnior, devido
identificado atraso ou inércia no cumprimento da obrigação pelo prefeito sucessor, não há como atribuir-lhe conduta compatível com o resguardo do erário, pois há crescente possibilidade de se inviabilizar a devida recuperação dos recursos investidos com o passar do tempo, seja pelo aumento da dificuldade de encontrar e juntar a documentação pertinente, seja pelos crescentes obstáculos ao sucesso de medidas de busca e proteção intentadas pelo Ministério Púbico Federal com esse objetivo, ao tomar conhecimento da omissão. 
  com relação ao dano ao erário, entendeu pela impugnação do valor total repassado, sob o argumento de que apesar de terem sido encaminhadas as prestações de contas parciais das três primeira parcelas dos recursos e de a concedente ter atestado, de um modo geral, a execução das ações previstas, não foi realizada a análise financeira do plano de implementação, bem como não foi encaminhada a prestação de contas final, encontrando-se pendente a avaliação do nexo causal entre os repasses e o objeto do ajuste
O Relator do feito consentiu com o parecer mencionado acima e determinou, no despacho de peça 121, o retorno dos autos para que fossem adotadas as providências sugeridas pelo MP/TCU mencionadas no parágrafo precedente. Deste modo, em atendimento ao referido despacho, foi proposta a realização da citação e audiência do Senhor Emmanuel da Cunha Santos Aroso Neto, nos moldes abaixo:
14.1 Irregularidade 1: não comprovação da boa e regular aplicação dos recursos federais repassados ao município de Alto Alegre do Maranhão/MA, em face da omissão no dever de prestar contas dos valores transferidos, no âmbito do Plano de Implementação 46069.002200/2011-74, registro Siafi 299862, cujo prazo encerrou-se em 28/5/2013.
14.1.1 Evidências da irregularidade: documentos técnicos presentes nas peças 76, 79, 80, 81, 82, 83, 84, 85, 86, 87, 88, 89, 90, 91, 92, 93, 94, 95, 96, 97 e 98.
Normas infringidas: art. 37, caput, c/c o art. 70, parágrafo único, da Constituição da República Federativa do Brasil; art. 93, do Decreto-lei 200/1967; art. 66, do Decreto 93.872/1986; Lei 11.692, de 10 de junho de 2008, do Decreto nº 6629, de 04 de novembro de 2008, Portaria MTE nº 991, de 27 de novembro de 2008, Súmula nº 230 do TCU e na Decisão Normativa/TCU nº  57/2004
Débitos relacionados ao responsável Emmanuel da Cunha Santos Aroso Neto (CPF: XXX.629.263-XX) :
	Data de ocorrência
	Valor histórico (R$) 

	12/3/2012
	105.994,35

	12/7/2012
	141.325,80

	5/10/2012
	247.320,15

	21/12/2012
	211.988,70

Cofre credor: Tesouro Nacional.
Responsável: Emmanuel da Cunha Santos Aroso Neto (CPF: XXX.629.263-XX) .
Conduta: deixar de demonstrar a adoção de providências necessárias à apresentação da prestação de contas dos recursos recebidos e geridos por meio do Plano de Implementação 46069.002200/2011-74, registro Siafi 299862, no período de 28/7/2011 a 28/3/2013, ou a impossibilidade de fazê-la, em face da omissão no dever de prestar contas, cujo prazo se encerrou em 28/5/2013.
Nexo de causalidade: a conduta descrita impediu o estabelecimento do nexo causal entre as possíveis despesas efetuadas com os recursos recebidos do MTE para utilização no objeto pactuado, no período de 28/7/2011 a 28/3/2013.
Culpabilidade: não há excludentes de ilicitude, de culpabilidade e de punibilidade; é razoável supor que o responsável tinha consciência da ilicitude de sua conduta; era exigível conduta diversa da praticada, qual seja, desincumbir-se do seu dever por meio da apresentação da prestação de contas no prazo e forma devidos. 
Encaminhamento: citação.
Irregularidade 2: não cumprimento do prazo legal para a apresentação de prestação de contas dos recursos recebidos à conta do Plano de Implementação 46069.002200/2011-74, cujo prazo se encerrou em 28/5/2013 
Evidências da irregularidade: documentos técnicos presentes nas peças 79, 80, 81, 82, 97 e 98.
Normas infringidas: art. 37, caput, c/c o art. 70, parágrafo único, da Constituição da República Federativa do Brasil; art. 93, do Decreto-lei 200/1967; art. 66, do Decreto 93.872/1986; arts. 10, inciso XIII e 31, inciso II, da Portaria MTE 991/2008.
Responsável: Emmanuel da Cunha Santos Aroso Neto (CPF: XXX.629.263-XX) .
Conduta: descumprir o prazo originalmente estipulado para prestação de contas dos recursos federais recebidos à conta do Plano de Implementação 46069.002200/2011-74, registro Siafi 299862, o qual se encerrou em 28/5/2013.
Nexo de causalidade: a conduta descrita impediu o estabelecimento do nexo causal entre as possíveis despesas efetuadas com os recursos recebidos, no âmbito do instrumento em questão, no período de 28/7/2011 a 28/3/2013.
Culpabilidade: não há excludentes de ilicitude, de culpabilidade e de punibilidade; é razoável supor que o responsável tinha consciência da ilicitude de sua conduta; era exigível conduta diversa da praticada, qual seja, desincumbir-se do seu dever por meio da apresentação da prestação de contas no prazo e forma devidos. 
Encaminhamento: audiência.
Em cumprimento ao pronunciamento da unidade (peça 125) , foram efetuadas citação e audiência do responsável, nos moldes adiante:
 Emmanuel da Cunha Santos Aroso Neto - promovida a citação e audiência do responsável, conforme delineado adiante:
	Comunicação: Ofício 65235/2021 - Seproc (peça 128) 
Data da Expedição: 24/11/2021
Data da Ciência: não houve (Mudou-se) (peça 129) 
Observação: Ofício enviado para o endereço do responsável, conforme pesquisa na base de dados no sistema da Receita Federal, custodiada pelo TCU (peça 126) 
	
	Comunicação: Ofício 65236/2021 - Seproc (peça 127) 
Data da Expedição: 24/11/2021
Data da Ciência: 7/12/2021 (peça 130) 
Nome Recebedor: Gilibete Ribeiro Silva
Observação: Ofício enviado para o endereço do responsável, conforme pesquisa na base de dados no sistema do Renach, custodiada pelo TCU (peça 126) .
Fim do prazo para a defesa: 22/12/2021
	
Conforme Despacho de Conclusão das Comunicações Processuais (peça 131) , as providências inerentes às comunicações processuais foram concluídas. 
Transcorrido o prazo regimental, o responsável Emmanuel da Cunha Santos Aroso Neto permaneceu silente, devendo ser considerado revel, nos termos do art. 12, § 3º, da Lei 8.443/1992.
ANÁLISE DOS PRESSUPOSTOS DE PROCEDIBILIDADE DA IN/TCU 71/2012
Avaliação de Viabilidade do Exercício do Contraditório e Ampla Defesa
 Verifica-se que não houve o transcurso de mais de dez anos desde o fato gerador sem que tenha havido a notificação do responsável pela autoridade administrativa federal competente (art. 6º, inciso II, c/c art. 19 da IN/TCU 71/2012, modificada pela IN/TCU 76/2016) , uma vez que o fato gerador da irregularidade sancionada ocorreu em 29/5/2013, e o responsável foi notificado sobre as irregularidades pela autoridade administrativa competente conforme segue:
Emmanuel da Cunha Santos Aroso Neto, notificado por intermédio do Ofício encontrado à peça 86, recebido em 1/9/2017, conforme AR de peça 87.
Valor de Constituição da TCE 	
 Verifica-se, ainda, que o valor atualizado do débito apurado (sem juros) em 1/1/2017 é de R$ 958.772,64, portanto superior ao limite mínimo de R$ 100.000,00, na forma estabelecida nos arts. 6º, inciso I, e 19 da IN/TCU 71/2012, modificada pela IN/TCU 76/2016. 
OUTROS PROCESSOS/DÉBITOS NOS SISTEMAS DO TCU COM OS MESMOS RESPONSÁVEIS
 Informa-se que não foi encontrado débito imputável ao responsável em outros processos no Tribunal.
 A tomada de contas especial está, assim, devidamente constituída e em condição de ser instruída.
EXAME TÉCNICO
Da validade das notificações:
 Preliminarmente, cumpre tecer breves considerações sobre a forma como são realizadas as comunicações processuais no TCU. A esse respeito, destacam-se o art. 179, do Regimento Interno do TCU (Resolução 155, de 4/12/2002) e o art. 4º, inciso III, § 1º, da Resolução TCU 170, de 30 de junho de 2004, in verbis:
Art. 179. A citação, a audiência ou a notificação, bem como a comunicação de diligência, farse-ão:
I - mediante ciência da parte, efetivada por servidor designado, por meio eletrônico, fac-símile, telegrama ou qualquer outra forma, desde que fique confirmada inequivocamente a entrega da comunicação ao destinatário;
II - mediante carta registrada, com aviso de recebimento que comprove a entrega no endereço do destinatário;
III - por edital publicado no Diário Oficial da União, quando o seu destinatário não for localizado
 (...) 
Art. 3º As comunicações serão dirigidas ao responsável, ou ao interessado, ou ao dirigente de órgão ou entidade, ou ao representante legal ou ao procurador constituído nos autos, com poderes expressos no mandato para esse fim, por meio de:
I - correio eletrônico, fac-símile ou telegrama;
II - servidor designado;
III - carta registrada, com aviso de recebimento;
IV - edital publicado no Diário Oficial da União, quando o seu destinatário não for localizado, nas hipóteses em que seja necessário o exercício de defesa.
Art. 4º. Consideram-se entregues as comunicações:
I - efetivadas conforme disposto nos incisos I e II do artigo anterior, mediante confirmação da ciência do destinatário;
II - realizadas na forma prevista no inciso III do artigo anterior, com o retorno do aviso de recebimento, entregue comprovadamente no endereço do destinatário;
III - na data de publicação do edital no Diário Oficial da União, quando realizadas na forma prevista no inciso IV do artigo anterior.
§ 1º O endereço do destinatário deverá ser previamente confirmado mediante consulta aos sistemas disponíveis ao Tribunal ou a outros meios de informação, a qual deverá ser juntada ao respectivo processo.
 (...) 
 Bem se vê, portanto, que a validade da citação via postal não depende de que o aviso de recebimento seja assinado pelo próprio destinatário da comunicação, o que dispensa, no caso em tela, a entrega do AR em "mãos próprias". A exigência da norma é no sentido de o Tribunal verificar se a correspondência foi entregue no endereço correto, residindo aqui a necessidade de certeza inequívoca. 
Não é outra a orientação da jurisprudência do TCU, conforme se verifica dos julgados a seguir transcritos:
São válidas as comunicações processuais entregues, mediante carta registrada, no endereço correto do responsável, não havendo necessidade de que o recebimento seja feito por ele próprio (Acórdão 3648/2013-TCU-Segunda Câmara, Relator José Jorge) ;
É prescindível a entrega pessoal das comunicações pelo TCU, razão pela qual não há necessidade de que o aviso de recebimento seja assinado pelo próprio destinatário. Entregandose a correspondência no endereço correto do destinatário, presume-se o recebimento da citação. (Acórdão 1019/2008-TCU-Plenário, Relator Benjamin Zymler) ;
As comunicações do TCU, inclusive as citações, deverão ser realizadas mediante Aviso de Recebimento - AR, via Empresa Brasileira de Correios e Telégrafos, bastando para sua validade que se demonstre que a correspondência foi entregue no endereço correto. (Acórdão 1526/2007-TCU-Plenário, Relator Aroldo Cedraz) .
 A validade do critério de comunicação processual do TCU foi referendada pelo Supremo Tribunal Federal, nos termos do julgamento do MS-AgR 25.816/DF, por meio do qual se afirmou a desnecessidade da ciência pessoal do interessado, entendendo-se suficiente a comprovação da entrega do "AR" no endereço do destinatário:
Ementa: agravo regimental. Mandado de segurança. Desnecessidade de intimação pessoal das decisões do tribunal de contas da união. art. 179 do regimento interno do TCU. Intimação do ato impugnado por carta registrada, iniciado o prazo do art. 18 da lei nº 1.533/51 da data constante do aviso de recebimento. Decadência reconhecida. Agravo improvido.
O envio de carta registrada com aviso de recebimento está expressamente enumerado entre os meios de comunicação de que dispõe o Tribunal de Contas da União para proceder às suas intimações.
O inciso II do art. 179 do Regimento Interno do TCU é claro ao exigir apenas a comprovação da entrega no endereço do destinatário, bastando o aviso de recebimento simples. 
Da revelia do responsável Emmanuel da Cunha Santos Aroso Neto
 No caso vertente, a citação do responsável (Emmanuel da Cunha Santos Aroso Neto) se deu em endereços provenientes de pesquisas de endereços realizadas pelo TCU (vide parágrafos acima) , porquanto, devido ao insucesso de realizar a citação em endereços constantes na base de dados da Receita custodiada pelo TCU, buscou-se a notificação em endereços provenientes das bases de dados públicas custodiadas pelo TCU (TSE e Renach) e das bases de dados do próprio TCU. A entrega dos ofícios citatórios nesses endereços ficou comprovada conforme detalhamento a seguir:
Emmanuel da Cunha Santos Aroso Neto, ofício 65235/2021 - Seproc (peça 128) , origem no sistema da Receita Federal e ofício 65236/2021 - Seproc (peça 127) , origem no sistema do Renach, recebido no referido endereço, peça 130.
 Nos processos do TCU, a revelia não leva à presunção de que seriam verdadeiras todas as imputações levantadas contra os responsáveis, diferentemente do que ocorre no processo civil, em que a revelia do réu opera a presunção da verdade dos fatos narrados pelo autor (Acórdão 1009/2018-TCU-Plenário, Relator Bruno Dantas; 2369/2013-TCU-Plenário, Relator Benjamin Zymler e 2449/2013-TCU-Plenário, Relator Benjamin Zymler) . Dessa forma, a avaliação da responsabilidade do agente não pode prescindir da prova existente no processo ou para ele carreada. 
 Ao não apresentar sua defesa, o responsável deixou de produzir prova da regular aplicação dos recursos sob sua responsabilidade, em afronta às normas que impõem aos gestores públicos a obrigação legal de, sempre que demandados pelos órgãos de controle, apresentar os documentos que demonstrem a correta utilização das verbas públicas, a exemplo do contido no art. 93 do Decreto-Lei 200/1967: "Quem quer que utilize dinheiros públicos terá de justificar seu bom e regular emprego na conformidade das leis, regulamentos e normas emanadas das autoridades administrativas competentes." 
 Mesmo as alegações de defesa não sendo apresentadas, considerando o princípio da verdade real que rege esta Corte, procurou-se buscar, em manifestações do responsável na fase interna desta Tomada de Contas Especial, se havia algum argumento que pudesse ser aproveitado a seu favor. 
 No entanto, o responsável não se manifestou na fase interna, não havendo, assim, nenhum argumento que possa vir a ser analisado e posteriormente servir para afastar as irregularidades apontadas.
 Em se tratando de processo em que a parte interessada não se manifestou acerca das irregularidades imputadas, não há elementos para que se possa efetivamente aferir e reconhecer a ocorrência de boa-fé na conduta do responsável, podendo este Tribunal, desde logo, proferir o julgamento de mérito pela irregularidade das contas, conforme os termos dos §§ 2º e 6º do art. 202 do Regimento Interno do TCU. (Acórdão 2064/2011-TCU-Primeira Câmara (Relator Ubiratan Aguiar) , 6.182/2011-TCU-1ª Câmara (Relator Weber de Oliveira) , 4.072/2010-TCU-1ª Câmara (Relator Valmir Campelo) , 1.189/2009-TCU-1ª Câmara (Relator Marcos Bemquerer) , 731/2008-TCU-Plenário (Relator Aroldo Cedraz) .
 Dessa forma, o responsável Emmanuel da Cunha Santos Aroso Neto deve ser considerado revel, nos termos do art. 12, § 3º, da Lei 8.443/1992, devendo as contas serem julgadas irregulares, condenando-o ao débito apurado e aplicando-lhe a multa prevista no art. 57 da Lei 8.443/1992.
Prescrição da Pretensão Punitiva
 Vale ressaltar que a pretensão punitiva do TCU, conforme Acórdão 1441/2016-TCU-Plenário, Relator Benjamin Zymler, que uniformizou a jurisprudência acerca dessa questão, subordina-se ao prazo geral de prescrição indicado no art. 205 do Código Civil, que é de dez anos, contado da data de ocorrência da irregularidade sancionada, nos termos do art. 189 do Código Civil, sendo este prazo interrompido pelo ato que ordenar a citação, a audiência ou a oitiva do responsável.
 No caso em exame, não ocorreu a prescrição, uma vez que a irregularidade sancionada ocorreu em 29/5/2013, e o ato de ordenação da citação ocorreu em 28/2/2020.
Cumulatividade de multas 
 Quanto à possibilidade de aplicação cumulativa das multas dos arts. 57 e 58, inciso I, da Lei 8.443/1992, ainda que seja adequada a realização de citação e audiência do responsável, por força do disposto no art. 209, § 4º, do Regimento Interno do TCU, o Tribunal reconhece que existe relação de subordinação entre as condutas de "não comprovação da aplicação dos recursos" e de "omissão na prestação de contas", sendo a primeira consequência da segunda, o que enseja, na verificação das duas irregularidades, a aplicação da multa do art. 57, com o afastamento da multa do art. 58, inciso I, em atenção ao princípio da absorção (Acórdão 9579/2015-TCU-Segunda Câmara, Relator Vital do Rêgo; Acórdão 2469/2019-TCU-Primeira Câmara, Relator Augusto Sherman) .
 Conforme leciona Cezar Bitencourt (Tratado de Direito Penal: parte geral - 8ª Edição - São Paulo: Saraiva, 2003. Pg. 565) , na absorção, " (...) a pena do delito mais grave absorve a pena do delito menos grave, que deve ser desprezada". No caso concreto, a "omissão no dever de prestar contas", embora seja uma irregularidade autônoma, funciona como fase ou meio para a consecução da "não comprovação da aplicação dos recursos", havendo clara relação de interdependência entre essas condutas. Dessa forma, recaindo as duas ocorrências num mesmo gestor, deve prevalecer a pena do delito mais grave, qual seja, a multa do art. 57, da Lei 8.443/1992.
 Cumpre observar, ainda, que a conduta do responsável, consistente nas irregularidades "não comprovação da boa e regular aplicação dos recursos federais repassados em face da omissão no dever de prestar contas" e "não cumprimento do prazo para apresentação de prestação de contas pelo sucessor", configura violação não só às regras legais, mas também aos princípios basilares da administração pública, eis que, em última análise, ocorre o comprometimento da necessária satisfação à sociedade sobre o efetivo emprego dos recursos públicos postos à disposição da municipalidade, por força do instrumento de repasse em questão.
 Nesses casos, em que fica evidente a falta de transparência e lisura, não há como afastar as suspeitas sempre presentes de que a totalidade dos recursos públicos federais, transferida ao município, tenha sido integralmente desviada, em prol de gestor ímprobo, ou de pessoas por ele determinadas, a revelar grave inobservância de dever de cuidado no trato com a coisa pública, isto é, ato praticado com culpa grave, pois, na espécie, a conduta do responsável se distancia daquela que seria esperada de um administrador público minimante diligente, num claro exemplo de erro grosseiro a que alude o art. 28 do Decreto-lei 4.657/1942 (Lei de Introdução às Normas do Direito Brasileiro) , incluído pela Lei 13.655/2018 (Acórdão 1689/2019-TCU-Plenário, Relator Augusto Nardes; Acórdão 2924/2018-TCU-Plenário, Relator José Mucio Monteiro; Acórdão 2391/2018-TCU-Plenário, Relator Benjamin Zymler) . 
CONCLUSÃO
 Em face da análise promovida na seção "Exame Técnico", verifica-se que o responsável Emmanuel da Cunha Santos Aroso Neto não logrou comprovar a boa e regular aplicação dos recursos, instado a se manifestar, optou pelo silêncio, configurando a revelia, nos termos do § 3º, do art. 12, da Lei 8.443/1992. Ademais, inexistem nos autos elementos que demonstrem a boa-fé do responsável ou a ocorrência de outras excludentes de culpabilidade.
 Verifica-se também que não houve a prescrição da pretensão punitiva, conforme análise já realizada.
 Tendo em vista que não constam dos autos elementos que permitam reconhecer a boa-fé do responsável, sugere-se que as suas contas sejam julgadas irregulares, nos termos do art. 202, § 6º, do Regimento Interno do TCU, com a imputação do débito atualizado monetariamente e acrescido de juros de mora, nos termos do art. 202, § 1º do Regimento Interno do TCU, descontado o valor eventualmente recolhido, com a aplicação da multa prevista no art. 57 da Lei 8.443/1992.
 Por fim, como não houve elementos que pudessem modificar o entendimento acerca das irregularidades em apuração, mantém-se a matriz de responsabilização presente na peça 122.
PROPOSTA DE ENCAMINHAMENTO
 Diante do exposto, submetemos os autos à consideração superior, propondo ao Tribunal:
considerar revel o responsável Emmanuel da Cunha Santos Aroso Neto (CPF: XXX.629.263-XX) , para todos os efeitos, dando-se prosseguimento ao processo, com fulcro no art. 12, § 3º, da Lei 8.443/1992; 
excluir da relação processual Liorne Branco de Almeida Júnior;
julgar irregulares, nos termos dos arts. 1º, inciso I, 16, inciso III, alíneas a e c, da Lei 8.443/1992, c/c os arts. 19 e 23, inciso III, da mesma Lei, as contas do responsável Emmanuel da Cunha Santos Aroso Neto (CPF: XXX.629.263-XX) , condenando-o ao pagamento das importâncias a seguir especificadas, atualizadas monetariamente e acrescidas dos juros de mora, calculadas a partir das datas discriminadas até a data da efetiva quitação do débito, fixando-lhe o prazo de quinze dias, para que comprove, perante o Tribunal, o recolhimento das referidas quantias aos cofres do Tesouro Nacional, nos termos do art. 23, inciso III, alínea "a", da citada lei, c/c o art. 214, inciso III, alínea "a", do Regimento Interno do TCU.  
		Débitos relacionados ao responsável Emmanuel da Cunha Santos Aroso Neto (CPF: XXX.629.263-XX) :
	Data de ocorrência
	Valor histórico (R$) 

	12/3/2012
	105.994,35

	12/7/2012
	141.325,80

	5/10/2012
	247.320,15

	21/12/2012
	211.988,70

      Valor atualizado do débito (com juros) em 22/2/2022: R$ 1.245.283,10.
aplicar ao responsável Emmanuel da Cunha Santos Aroso Neto (CPF: XXX.629.263-XX) , a multa prevista no art. 57 da Lei 8.443/1992 c/c o art. 267 do Regimento Interno do TCU, fixando-lhe o prazo de quinze dias, a contar da notificação, para que comprove, perante o Tribunal (art. 214, III, alínea "a", do Regimento Interno do TCU) , o recolhimento da dívida aos cofres do Tesouro Nacional, atualizada monetariamente desde a data do acórdão que vier a ser proferido por este Tribunal até a data do efetivo recolhimento, se paga após o vencimento, na forma da legislação em vigor;
	autorizar, desde logo, a cobrança judicial das dívidas, caso não atendida a notificação, na forma do disposto no art. 28, inciso II, da Lei 8.443/1992;
autorizar também, desde logo, se requerido, com fundamento no art. 26, da Lei 8.443, de 1992, c/c o art. 217, §1º do Regimento Interno do TCU, o parcelamento das dívidas em até 36 parcelas, incidindo, sobre cada parcela, corrigida monetariamente, os correspondentes acréscimos legais, fixando-lhe o prazo de quinze dias, a contar do recebimento da notificação, para comprovar, perante o Tribunal, o recolhimento da primeira parcela, e de trinta dias, a contar da parcela anterior, para comprovar os recolhimentos das demais parcelas, devendo incidir, sobre cada valor mensal, atualizado monetariamente, os juros de mora devidos, no caso do débito, na forma prevista na legislação em vigor, alertando o responsável de que a falta de comprovação do recolhimento de qualquer parcela importará o vencimento antecipado do saldo devedor, nos termos do § 2º do art. 217 do Regimento Interno deste Tribunal; 
esclarecer ao responsável Emmanuel da Cunha Santos Aroso Neto (CPF: XXX.629.263-XX) que, caso se demonstre, por via recursal, a correta aplicação dos recursos, mas não se justifique a omissão da prestação de contas, o débito poderá ser afastado, mas permanecerá a irregularidade das contas, dando-se ensejo à aplicação da multa prevista no art. 58, inciso I, da Lei 8.443/1992;
enviar cópia do Acórdão a ser prolatado à Procuradoria da República no Estado do Maranhão - MA, nos termos do § 3º do art. 16 da Lei 8.443/1992, c/c o § 7º do art. 209 do Regimento Interno do TCU, para adoção das medidas cabíveis; e
enviar cópia do Acórdão que vier a ser proferido ao Diretoria de Administração e Logística e ao responsável, para ciência;
informar à Procuradoria da República no Estado do Maranhão - MA, ao Diretoria de Administração e Logística e ao responsável que a presente deliberação, acompanhada do Relatório e do Voto que a fundamenta, está disponível para a consulta no endereço www.tcu.gov.br/acordaos, além de esclarecer que, caso requerido, o TCU poderá fornecer sem custos as correspondentes cópias, de forma impressa; e
informar à Procuradoria da República no Estado do Maranhão - MA que, nos termos do parágrafo único do art. 62 da Resolução TCU 259/2014, os procuradores e membros do Ministério Público credenciados nesta Corte podem acessar os presentes autos de forma eletrônica e automática, ressalvados apenas os casos de eventuais peças classificadas como sigilosas, as quais requerem solicitação formal.
	É o relatório.

não há.

Procuradora-Geral Cristina Machado da Costa e Silva.

TOMADA DE CONTAS ESPECIAL. PROJOVEM TRABALHADOR. NÃO COMPROVAÇÃO DA REGULAR APLICAÇÃO DOS RECURSOS TRANSFERIDOS. OMISSÃO NO DEVER DE PRESTAR CONTAS. PRESCRIÇÃO RECONHECIDA À LUZ DA LEI 9.873/1999, C/C A RESOLUÇÃO TCU 344/2022. ARQUIVAMENTO DOS AUTOS.

TOMADA DE CONTAS ESPECIAL (TCE)

Secretaria de Controle Externo de Tomada de Contas Especial (SecexTCE).

A Diretoria de Administração e Logística da Secretaria de Políticas Públicas de Emprego instaurou tomada de contas especial (TCE) em desfavor do Sr. Liorne Branco de Almeida Júnior, em razão de omissão no dever de prestar contas realizadas por meio do Plano de Implementação 46069.002200/2011-74, firmado entre o extinto Ministério do Trabalho e o município de Alto Alegre do Maranhão/MA, e que teve por objeto a execução do projeto Projovem Trabalhador, integrante do Programa Nacional de Inclusão de jovens naquela municipalidade.
O referido projeto, que contou com recursos federais da ordem de R$ 706.629,00, tinha por objetivo qualificar social-profissionalmente 400 jovens do município, com vista à inserção de, no mínimo, 30% (120) desses jovens no mercado de trabalho, durante o período de 28/7/2011 a 28/3/2013. 
O prazo para apresentação da prestação de contas se encerrou em 28/5/2013, sem que o gestor tenha apresentado a documentação pertinente, conforme atestado na Nota Técnica 637/2017/CGPC/SPPE/MTb (peça 82) .
No âmbito deste Tribunal, foi chamado a integrar o polo passivo desta TCE o Sr. Emmanuel da Cunha Santos Aroso Neto, prefeito sucessor, ante as circunstâncias apontadas em manifestação do Ministério Público junto ao TCU (peça 120) .
Instados a apresentarem alegações de defesa e razões de justificativa, conforme avisos de recebimento regularmente recebidos (peças 114 e 130) , os responsáveis quedaram-se inertes, restando caracterizada suas revelias, nos termos do art. 12, § 3º, da Lei 8.443/1992, 
A unidade técnica propôs o julgamento pela irregularidade das contas do Sr. Emmanuel da Cunha Santos Aroso Neto, sua condenação em débito e a aplicação de multa fundada no art. 57 da Lei 8.443/1992, e a exclusão do Sr. Liorne Branco de Almeida Júnior da relação processual, por entender não lhe ser cabível a responsabilidade pelo dano apurado.
O Ministério Público junto ao TCU, neste ato representado pela Procuradora-Geral, Dra. Cristina Machado da Costa e Silva, concordou com a proposta de encaminhamento da unidade técnica (peça 135) . Apresentou discordância apenas quanto aos fundamentos empregados para a análise da prescrição neste caso concreto, entendendo cabível a aplicação das regras constantes da Lei 9.873/1999, ainda que tal divergência não leve a resultado distinto do apurado.
Feito esse breve histórico, passo a decidir.
II
De início, aplico ao responsável os efeitos da revelia previstos no art. 12, § 3º, da Lei 8.443/1992, dando-se ordinário prosseguimento ao processo.
Destaco que as manifestações que me precederam foram proferidas antes da edição da Resolução TCU 344/2022, que passou a regulamentar, no âmbito do TCU, a prescrição para o exercício das pretensões punitiva e de ressarcimento. Em síntese, aquele normativo dispôs que a prescrição, nos processos de controle externo em curso neste Tribunal, observará o disposto na Lei 9.873/1999 e que prescrevem em cinco anos as pretensões punitivas e de ressarcimento, contados dos termos iniciais nele indicados.
Diante disso, passo a analisar a questão prejudicial ao exame de mérito, à luz do referido normativo regulamentar.
A Resolução TCU 344/2022 dispôs, para as situações análogas às discutidas nestes autos, que o prazo de prescrição será contado da data em que as contas deveriam ter sido prestadas, no caso de omissão de prestação de contas (art. 4º, inciso I) .
Além disso, estabeleceu que a prescrição se interromperia pela notificação, oitiva, citação ou audiência do responsável, ou, ainda, por qualquer ato inequívoco de apuração dos fatos, inclusive aqueles praticados na fase interna da TCE.
Referido normativo regulamentar também disciplinou a incidência da prescrição intercorrente, caracterizada pela paralisação do processo por mais de três anos, pendente de julgamento ou despacho, sem prejuízo da responsabilidade funcional decorrente da paralisação, se for o caso.
Na referida hipótese, não seriam considerados para o cômputo do referido prazo, o pedido e concessão de vista dos autos, emissão de certidões, prestação de informações, juntada de procuração ou subestabelecimento e outros atos que não interfiram de modo relevante no curso das apurações.
No caso concreto, o responsável foi notificado da ausência de prestação de contas, na fase interna desta TCE, em 5/6/2014 (peça 80) , e a emissão da Nota Técnica 637/2017/CGPC/SPPE/MTb, somente ocorreu em 4/7/2017 (peça 82) , após transcorrido mais de 3 anos, caracterizando a prescrição intercorrente. Vale mencionar que a notificação do prefeito antecessor na fase interna da TCE somente ocorreu em 1º/7/2019 (peça 98) .
Não há informações nos autos nem indicação de que tenham sido adotados, nesse interregno de tempo, qualquer ato inequívoco de apuração dos fatos ou de andamento processual, que pudesse justificar eventual interrupção do prazo prescricional no caso concreto.
Diante disso, reconheço a existência da prescrição e, nos termos do art. 11 da Resolução-TCU 344/2022, manifesto-me pelo arquivamento do processo.  
TCU, Sala das Sessões, em 22 de novembro de 2022.
Ministro VITAL DO RÊGO 
Relator